【裁判字號】    95,勞訴,65
【裁判日期】    951227
【裁判案由】    給付退休金 等
【裁判全文】
臺灣高雄地方法院民事判決              95年度勞訴字第65號
原      告  乙○○○
訴訟代理人  凌進源    律師
被      告  得恩機電工業股份有限公司
法定代理人  丙○○
訴訟代理人  甲○○
上列當事人間請求給付退休金等事件，本院於中華民國九十五年
十二月十三日言詞辯論終結，判決如下：
    主  文
被告應給付原告新臺幣柒拾萬玖仟肆佰柒拾捌元，及自民國九十
五年八月八日起至清償日止，按週年利率百分之五計算之利息。
原告其餘之訴駁回。
訴訟費用由被告負擔百分之九十九，餘由原告負擔。
本判決於原告以新臺幣貳拾萬柒仟元為被告供擔保後，得為假
執行；但被告如以新臺幣柒拾萬玖仟肆佰柒拾捌元為原告預供擔
保後，得免為假執行。
原告其餘假執行之請駁回。
    事實及理由
一、原告起訴主張：原告乙○○○（民國33年10月23日出生）於
    78年10月17日起任職於被告公司，於同年11月2 日離職（均
    有依法加入勞工保險及退保），再於79年1 月中旬起復職，
    惟被告公司遲至81年1 月30日始為原告加入勞工保險，迄95
    年4 月30日原告依法自願退休，服務年資共計16年3 個月。
    因被告公司未依勞動基準法之規定給付退休金及應賠償未為
    原告投保勞保期間之勞保老年給付損失，經原告聲請高雄縣
    政府勞工局調解不成立，被告復置之不理。而原告退休前六
    個月之平均工資為新臺幣（下同）20,297.5元，服務年資為
    16 年3個月，其退休金基數為31.5個月，被告即應給付原告
    退休金639,371 元；另因被告公司自79年1 月20日起至81年
    1 月29日止，未為原告投保勞工保險，依法應賠償原告4 個
    月之勞保老年保險給付計74,000元，合計被告公司應給付原
    告713, 371元。為此，爰依退休金之法律關係提起本件訴訟
    ，並聲明求為判決：被告應給付原告713,371 元，及自本起
    訴狀繕本送達之翌日（即95年8 月8 日）起至清償日止，按
    週年利率百分之五計算之法定遲延利息，並願供擔保請准宣
    告假執行等語。
二、被告抗辯略以：
  (一)原告主張其自79年1 月中旬起復職，惟被告公司遲至81年1
    月30日始為原告加入勞工保險，此期間之任職，應由原告負
    舉證責任。
  (二)又原告主張其於退休前六個月之平均工資為20,297.5元，然
    原告並未將其退休前六個月內所得工資，除以該期間之總日
    數以計算平均工資，於法顯有未合。另原告退休前六個月之
    平均工資計算方式，並未扣除退休前六個月內每月薪資之工
    作津貼、特別津貼，若原告認為此部分為經常性給與，應負
    舉證責任。
  (三)至於原告請求被告公司賠償短報勞工保險內有關老年給付部
    分，因原告係自78年10月17日起至被告公司上班，於同年11
    月1 日即離職，此期間被告公司均有為原告投保勞工保險，
    惟原告再於79年1 月20日起復職，原告係因慮及前次於被告
    公司任職不到一個月，此次再任職能否長期久任亦不確定，
    始主動向被告公司表示不願意加入勞工保險以減省部分勞保
    費用，此部分之損失，自應由原告自行負擔。又縱認被告公
    司應負擔原告此部分之損失，惟勞保老年給付之性質類似儲
    蓄性保險，亦應扣除被保險人即原告應自負依保險費額比率
    計算之保險金部分，始符公平正義原則。
  (四)近年來因臺灣經濟景氣不佳，石油價格不斷上漲，人事成本
    不斷增加，欲根留臺灣之企業確實難以為繼，然被告仍秉持
    臺灣人之精神，努力根留臺灣，並善盡僱主之責，於員工任
    職期間均給予最優惠之福利及工作環境，被告公司目前實係
    資金週轉吃緊、營運狀況不佳，確無額外資金足以支付原告
    之請求，爰聲明求為判決駁回原告之訴，及如受不利之判決
    ，願供擔保請准免為假執行等語，資為抗辯。
三、原告主張其自78年10月17日起任職於被告公司，於同年11月
    2 日離職，再於79年1 月中旬起復職，迄95年4 月30日原告
    年滿60歲依法退休，服務年資共計16年3 個月，惟因被告公
    司未依法給付退休金及應賠償未為原告投保勞保期間之勞保
    老年給付損失，嗣經聲請高雄縣政府勞工局調解不成立等前
    情，業據原告到庭指述綦詳，並據提出高雄縣政府函及函附
    之勞資爭議調解不成立會議紀錄各1 份為證，復為被告到庭
    所不爭執，應堪信為真實。嗣原告主張因被告公司拒絕依法
    給付退休金及賠償未為原告加入勞保期間之老年給付損失共
    計713,371 元等前情，則為被告到庭所否認，並以原告退休
    前六個月之平均工資計算方式不合法，及未為原告加保之原
    因，係原告表示不願意加入勞工保險以減省部分勞保費用，
    與原告應自負依保險費額比率計算之保險金部分等前詞置辯
    。本件經兩造於本院審理中協議整理爭點為：原告請求被告
    給付退休金及勞保老年給付之損害，有無理由？本院茲就兩
    造間之爭點審酌如下：
  (一)被告應給付原告之退休金數額部分：
    1.按「勞工有左列情形之一者，得自請退休：一、工作十五
      年以上年滿五十五歲者。」，「勞工工作年資以服務同一
      事業者為限。」，「勞工退休金之給與標準如左：一、按
      其工作年資，每滿一年給與兩個基數。但超過十五年之工
      作年資，每滿一年給與一個基數，最高總數以四十五個基
      數為限。未滿半年者以半年計；滿半年者以一年計。前項
      第1 款退休金基數之標準，係指核准退休時一個月平均工
      資。」，「本法用辭定義如左：三、工資：謂勞工因工作
      而獲得之報酬，包括工資、薪金、及按計時、計日、計月
      、計件以現金或實物等方式給付之獎金、津貼及其他任何
      名義經常性給與均屬之。四、平均工資：謂計算事由當日
      前六個月內所得工資總額除以該期間之總日數所得之金額
      。」，勞動基準法第53條第1 款、第57條前段、第55條第
      1 項第1 款、第2 項、第2 條第3 款、第4 款分別定有明
      文，核先敘明。
    2.原告主張其自78年10月17日起任職於被告公司，於同年11
      月2 日離職（均有依法加入勞工保險及退保），再於79年
      1 月中旬起復職，迄95年4 月30日依法自願退休，共計服
      務於被告公司之年資為16年3 個月，被告應給付退休金基
      數為31.5個月等前情，則據被告公司抗辯以：自79年1 月
      中旬起至81年1 月30日期間未為原告投保，應由原告負舉
      證責任等前詞。惟查，此部分業據原告提出其任職於被告
      公司79年12月、80年4 至80年8 月及80年10月之薪資袋（
      內載原告領取每月薪資之詳細項目、金額）影本共7 紙為
      證（詳本院卷第37頁至40頁）。復經本院依職權向臺閩地
      區勞工保險局查詢結果，業據該局函覆稱：「說明：四、
      乙○○○君於得恩機電工業股份有限公司78年10月17日加
      保投保薪資為9,000 元，78年11月2 日退保，嗣於81年1
      月30日申報加保投保薪資為11,400元。有關楊黃君79年元
      月中旬復職，惟該公司遲至81年1 月30日始申報其復保部
      分，前已依勞工保險條例第72條之規定處以罰鍰在案。至
      於本局81年4 月20日81勞承字第54064 號書函稿及相關調
      查資料，因已逾保存期限，已予銷燬，恕無法提供。五、
      依當時勞工保險普通事故保險費率為百分之7 ，楊黃君投
      保薪資依11,400元核算，其79年1 月20日至81年1 月29日
      短報期間保險費，被保險人自行負擔及投保單位應負擔金
      額詳如附表。．．．」等情，有臺閩地區勞工保險局95年
      10月14日保承工字第09510339480 號函及函附之原告79年
      1 月起至81年1 月止普通事故保險費負擔金額詳細資料各
      1 份可稽（詳本院卷第44頁至第46頁）。是依臺閩地區勞
      工保險局上開函文所示，原告自79年1 月20日起至81年1
      月29日止，確有任職於被告公司之事實，應堪認定。被告
      公司雖抗辯係原告因慮及前次於被告公司任職不到一個月
      ，此次再任職能否長期久任亦不確定，始主動向被告公司
      表示不願意加入勞工保險以減省部分勞保費用，此部分之
      損失，自應由原告自行負擔等前詞，然此已為原告所否認
      ，並陳稱勞工保險係強制保險，被告公司自不得未依法為
      原告投保勞工保險等語在卷。本院參以民事訴訟法第277
      條前段：「當事人主張有利於己之事實者，就其事實有舉
      證之責任」之規定，及被告公司前開抗辯各語並未舉證以
      實其說，其抗辯自不足採信。是原告主張其確係自78年10
      月17日起任職於被告公司，於同年11月2 日離職，再於79
      年1 月20日起復職，迄95年4 月30日依法自願退休，服務
      年資共計為16年3 個月，揆諸勞動基準法第53條第1 款、
      第57條前段、第55條第1 項第1 款、第2 項之規定，被告
      司應發給原告退休金基數為31.5個月之事實，應與事實相
      符而堪採信。
    3.被告公司另抗辯原告並未將其退休前六個月內所得工資，
      除以該期間之總日數以計算平均工資，於法顯有未合等前
      詞。然查，勞動基準法第2 條第4 款固規定：「平均工資
      ：謂平均工資係指計算事由當日前六個月內所得工資總額
      除以該期間之總日數所得之金額。」等語，其立法本意應
      係指請領退休金之人，如於退休前未連續任職，則其平均
      工資之計算方式，應以計算事由當日前六個月內所得工資
      總額除以該期間之實際工作總日數所得之金額，以免因未
      任職日數而減少平均工資之數額所致。而本件原告於其請
      領退休前六個月內並無未任職（即請假）日期，此由被告
      公司於申請高雄縣政府勞工局調解時所提原告自93年1 月
      至95年4 月份之每月薪資明細內，並未載明原告自94年11
      月至95年4 月等六個月薪資明細有何請假之資料自明（詳
      本院卷第13頁至第14頁）。是原告於請領退休金事由前六
      個月之平均工資，以原告計算事由當日前六個月內所得工
      資總額，直接除以六個月，即與除以該期間之總日數之所
      得金額，顯然一致，要無疑義。是被告所辯原告並未將其
      退休前六個月內所得工資，除以該期間之總日數以計算平
      均工資，於法顯有未合等前詞，顯係被告公司誤解法律規
      定所致，其抗辯自不足採信。
    4.被告公司再抗辯原告退休前六個月之平均工資計算方式，
      並未扣除退休前六個月每月薪資之工作津貼、特別津貼等
      前詞。然查，所謂平均工資，依勞動基準法第2 條第4 款
      之規定，係指「謂計算事由發生之當日前六個月內所得工
      資總額除以該期間之總日數所得之金額」，而所稱工資，
      依同法條第3 款之規定，係指「謂勞工因工作而獲得之報
      酬，包括工資、薪金及按計時、計日、計月、計件以現金
      或物等方式給付之獎金、津貼及其他任何名義之經常性給
      與均屬之」之事實，旨在防止民間工廠（公司）巧立名目
      ，於工人退休時減少退休金基數之金額，而行剝奪勞工權
      益之實所設。是本件原告請求計算退休金之平均工資，自
      應就其支領之本薪、工作津貼、特別津貼等項計算之（最
      高法院72年度台上字第272 號、臺灣高等法院85年度勞上
      字第57號等民事裁判意旨參照），被告抗辯原告未扣除退
      休前六個月每月薪資之工作津貼、特別津貼等前詞，自與
      法律規定不符。是原告主張其於退休前六個月之平均工資
      為20,297.5元〔計算方式為原告自94年11月起至95年4 月
      止之每月工資金額除以六個月：（15,457元＋17,297元＋
      18,792元＋14,537元＋17,067元＋17,527元）÷6 ＝20,
      297.5 元〕，於法即無不合。
    5.依上調查，本件原告於95年4 月30日自願退休時，距其自
      78年10月17日起至78年11月2 日，及自79年1 月20日起至
      95年4 月30日任職於被告公司，共計服務年資為16年3 個
      月，其得請求之退休金基數為31.5個月，及其退休經核准
      時之一個月平均工資即退休事由當日前六個月之平均工資
      為20,297.5元等情，已如上述。是原告於95年4 月30日自
      願退休時，所得請求之退休金總額為639,371 元（計算方
      式：20,297.5元×6 ＝639,371 元），已堪認定。
  (二)被告公司應賠償原告之短報勞保老年給付損失金額部分：
    1.按「被保險人合於左列規定之一者，得請領老年給付：二
      、參加保險之年資合計滿十五年、年滿五十五歲退職者。
      」，「被保險人依前條第1 項規定請領老年給付者，其保
      險年資合計每滿一年按其平均月投保薪資，發給一個月老
      年給付；其保險年資合計超過十五年者，其超過部分，每
      滿一年發給二個月老年給。但最高以四十五個月為限，滿
      半年者以一年計。」，「投保單位不依本條例之規定辦理
      投保手續者，按自僱用之日起，至參加保險之日止應負擔
      保險費金額，處以二倍罰鍰。勞工因此所受之損失，並應
      由投保單位依本條例定之標賠償之。勞工保險條例第58條
      第2 款、第59條、第72條第2 項分別定有明文。
    2.本件原告（33年10月23日出生）於95年4 月30日自願退休
      時，其保險年資合計為23年143 日（原告任職於被告公司
      年資僅16年3 個月，應係於任職前，已有其他勞保年資，
      附此敘明。），及原告退職月起前三年之平均月投保薪資
      為18,500元等情，有勞工保險局95年5 月19日0000000000
      00號核准原告老年保險給付之函文1 份在卷可稽（詳本院
      卷第16頁）。而被告公司確係自79年1 月20 日 起迄81年
      1 月29日止共計2 年10日原告再復職期間，未依法為原告
      投保勞工保險之事實，已如前述。是依原告已有之保險年
      資23年143 日，再加上前揭被告公司未依法為原告投保之
      期間2 年10日，原告之總投保年資應為25年153 日，要堪
      認定。再依勞工保險條例第58條2 款、第59條之規定，原
      告所得請領勞保老年給付之保險年資應為35個月（即勞保
      局給付原告之31個月老年給付年加上被告公司未為原告投
      保之2 年10日勞保年資），其因被告公司未依法為原告投
      保之勞保老年給付之保險年資為4 個月（計算方式：35個
      月－31個月＝4 個月），依勞工保險條例第72條第2 項之
      規定，自應由被告公司負賠償之責，而其應賠償之金額為
      74,000元（計算方式：18,500元×4 ＝74 ,000 元），已
      無疑義。
    2.被告公司抗辯勞保老年給付之性質類似儲蓄性保險，亦應
      扣除被保險人即原告應自負依保險費額比率計算之保險金
      等前詞。經查，被告公司未依法為原告投保自79年1 月20
      日起至81年1 月29日止之勞工保險，共計應賠償原告勞保
      老年給付金額為74,000元，業如前開說明。而參以84年2
      月28日修正公布前之勞工保險條例第15條之規定，勞工保
      險普通事故保險費率為百分之七，由被保險人負擔百分之
      二十，是原告因被告公司未依法為其投保勞保之2 年10日
      期間，本應負擔共計3,893 元之勞工保險普通事故保險費
      之個人負擔金額，有臺閩地區勞工保險局95年10月14日保
      承工字第09510339480 號函及函附之原告79年1 月起至81
      年1 月止普通事故保險費負擔金額詳細資料各1 份可稽（
      詳本院卷第44頁至第46頁），此部分金額本應於原告領取
      薪資時，由僱主即被告公司於給付原告薪資金額內代為扣
      繳，被告公司既未依法代原告投保，原告自無受扣繳此部
      分金額之可能，是於被告公司依法賠償漏未為原告投保所
      受勞保老年給付之損害金額時，自應扣除此部分金額，始
      合於公平正義之原則。是被告公司上開抗辯，於法尚屬正
      當。
    3.依上調查，被告公司固應賠償未依法為原告投保自79年1
      月20日起至81年1 月29日止之勞工保險，原告因而受有請
      領勞保老年給付之損害金額74,000元，然仍應扣除原告本
      應自行負擔繳納之自負額3,893 元，始符公平正義原則，
      。是原告所得請求被告賠償之此部分金額為70,107元（計
      算方式：74,000元－3,893 元＝70,107元），已堪認定。
  (三)綜上所述，被告依法應給付原告之退休金數額為639,371 元
    ；另應賠償未為原告投保勞保期間所致原告領取勞保老年給
    付之損害金額為70,107元。從而，原告所得請求被告給付退
    休金及賠償勞保老年給付之損害數額，共計為709,478 元（
    計算方式：639,371 元＋70,107元＝709,478 元），於此範
    圍內之請求為有理由，所訴應予以准許；逾此範圍之請求，
    為無理由，所訴應予以駁回，爰判決如主文第1 項所示。
四、兩造陳明願供擔保請准宣告假執行及免為假執行等語，經核
    於原告勝訴部分，依法均無不合，爰酌定如主文第4 項所示
    之擔保金額，併予宣告之。至於原告敗訴部分，其假執行之
    聲請即失所附麗，應併予以駁回。
五、本件事證已臻明確，兩造其餘主張、抗辯及所用攻擊、防禦
    方法，核與本判決之結果不生影響，爰不一一贅述。
六、據上論結，本件原告之訴為一部理由，一部為無理由，依民
    事訴訟法第79條、第390 條第2 項、第392 條第2 項，判決
    如主文。
中    華    民    國    95    年    12    月    27    日
                    勞工法庭  法  官  柯盛益
上為正本，係照原本作成
如不服本判決，應於送達後20日內，向本院提出上訴狀並表明上
訴理由，如於本判決宣示後送達前提起上訴者，應於判決送達後
10日內補提上訴理由書（須附繕本）。
中    華    民    國    95    年    12    月    27    日
                              書記官  劉法萱


司法院資訊處製作；財團法人民間司法改革基金會備份。
